【裁判字號】    97,判,1141
【裁判日期】    971218
【裁判案由】    收回被徵收土地
【裁判全文】
最  高  行  政  法  院  判  決
                                      97年度判字第1141號
上  訴  人  甲○○
            乙○○
共      同
訴訟代理人  高進發  律師
被 上訴 人  內政部
代  表  人  廖了以
參  加  人  桃園縣中壢市公所
代  表  人  丙○○
輔助參加人  桃園縣政府
代  表  人  丁○○
上列當事人間收回被徵收土地事件，上訴人對於中華民國95年4
月12日臺北高等行政法院94年度訴字第961號判決，提起上訴，
本院判決如下：
    主  文
上訴駁回。
上訴審訴訟費用由上訴人負擔。
    理  由
一、需用土地人桃園縣中壢市公所（下稱中壢市公所）為辦理中
    壢市○○段公六公園工程，申經臺灣省政府民國78年3月22
    日78府地4字第142758號函核准徵收桃園縣中壢市○○段2-9
    地號等20筆土地及一併徵收其地上物，交由桃園縣政府以78
    年5月2日78府地重字第55743號公告。上訴人等以桃園縣中
    壢市○○段6-76、6-77、6-78等地號3筆土地（下稱系爭土
    地，分別分割自同段6、6-2、6-13地號），徵收補償費已於
    81年3月5日在臺灣桃園地方法院提存所辦理提存完竣，自該
    提存日即補償發給完竣之日屆滿1年起至90年間，均未依徵
    收計畫開始使用，於91年3月26日向桃園縣政府申請收回被
    徵收土地。桃園縣政府以91年4月4日91府地重字第09100638
    09號函送請中壢市公所查明逕復。中壢市公所以91年4月15
    日中市工字第0910018411號函復，系爭3筆土地為該市○○
    段公六公園用地範圍，業已依照徵收計畫開闢為公園使用，
    未准所請。上訴人等不服，提起訴願，經桃園縣政府91年8
    月29日府法訴字第0910155254號訴願決定，以前開中壢市公
    所函復非行政處分，訴願不受理。上訴人訴經原審法院91年
    度訴字第3993號判決，以中壢市公所僅係需用土地人，桃園
    縣政府未就前開收回被徵收土地之申請，依土地法第219條
    規定予以審查處理，程序未合，將訴願決定撤銷，由桃園縣
    政府另為適法之處理。該府於92年9月10日實地勘查，以系
    爭土地已興建公園完成，目前主要為人行步道及種植草皮使
    用，且已逾申請收回之期限等情，報經內政部93年4月6日台
    內地字第0930005843號函（原處分），以案關徵收案核准計
    畫使用期限自81年10月至82年12月，上訴人於91年3月26日
    申請收回被徵收土地，已逾越得申請之期限，桃園縣政府擬
    不予發還，同意辦理。上訴人等不服，循序提起行政訴訟，
    經原審判決駁回。
二、上訴人起訴主張：(一)系爭土地係依都市計畫法第48條規定申
    請徵收，其計畫使用期限為81年10月至82年12月，而中壢市
    公所係在90年7月間始公告拆除部分地上物，90年11月間竣
    工，顯然已逾呈經核准之計畫期限而使用，且系爭土地上仍
    有私人興建之祠堂及納骨塔，並未依核准計畫使用，依都市
    計畫法第83條第2項規定，上訴人等得照原徵收價額收回其
    土地。又收回系爭土地依上述都市計畫法第83條第2項並無
    「特別規定」收回期限之限制，是否適用土地法第219條之
    規定，需經審酌。退萬步言，縱然依土地法第219條第1項有
    關徵收補償發給完畢1年後不實行使用之要件，上訴人等仍
    得請求准予收回系爭土地。(二)又系爭土地係在78年8月10日
    發放補償費而完成徵收，因此上訴人等之實體權利義務關係
    隨之發生，依法應適用當時土地法第219條之規定，當時並
    無規定應在徵收補償費發給完竣屆滿1年之次日起算5年內向
    該管地政機關申請照徵收價額收回土地。而本件收回權係發
    生在79年8月9日，故上訴人等雖在91年3月26日向主管機關
    申請收回，然依「法律不溯及既往」原則，仍應適用78年8
    月10日徵收補償費發放完竣時之舊土地法第219條之規定，
    不能因為78年12月29日修正新土地法第219條規定要在補償
    費發給完竣屆滿1年之次日起5年內行使收回權，而剝奪上訴
    人等實體法上之權利，此亦有改制前行政法院71年度判字第
    556號援用法律不溯既往原則之判決意旨可資遵循等語，求
    為撤銷訴願決定及原處分，並命被上訴人作成准予收回系爭
    土地之處分。
三、被上訴人則以：本件中壢市公所為辦理中壢市○○段公六公
    園工程徵收案，公告徵收日期為78年5月2日，係在土地徵收
    條例89年2月2日施行之前，依土地徵收條例第61條規定，本
    件申請收回應依土地法第219條及都市計畫法第83條規定辦
    理。次查，系爭土地係依都市計畫法第48條規定申請徵收，
    其計畫使用期限為81年10月至82年12月，依都市計畫法第83
    條規定，原土地所有權人得申請收回被徵收土地之請求權，
    於需用土地人不依計畫期限內使用（82年12月）始發生，又
    都市計畫法第83條規定僅排除土地法第219條有關被徵收土
    地使用期限之規定，有關收回被徵收之土地，除使用期限外
    ，仍應依上開78年12月29日修正後之土地法第219條規定辦
    理。本件原土地所有權人得申請收回之最後期限應至87年12
    月，上訴人等申請收回日期為91年3月26日，已逾得申請收
    回之期限等語，資為答辯。
四、原審斟酌全辯論意旨及調查證據之結果，以：(一)系爭土地之
    收回請求權，應依上訴人等申請收回系爭土地時土地法第21
    9條之規定：系爭土地係依都市計畫法第48條規定所為之徵
    收，其計畫使用期限為81年10月至82年12月等情，為兩造所
    不爭。又依都市計畫法第83條第2項之規定，原土地所有權
    人得申請收回被徵收土地之請求權，於需用土地人不依照核
    准計畫期限使用時始為發生；而依都市計畫法第83條第1項
    之規定，僅排除土地法第219條有關被徵收土地使用期限之
    規定，故有關收回被徵收之土地，除使用期限外，仍應依78
    年12月29日修正後之土地法第219條規定，即有關申請照原
    徵收價額收回徵收之土地，應適用申請時之法律規定辦理。
    本件系爭土地之計畫使用期限為82年12月，依申請收回系爭
    土地時即修正後土地法第219條第1項5年請求權時效之規定
    ，上訴人等得申請收回之期限應從83年1月起，起算5年至87
    年12月屆滿，上訴人等遲至91年3月26日始申請收回系爭土
    地，已逾申請收回之法定期限。而上訴人等雖主張，本件申
    請收回系爭土地，依實體從舊之原則，應適用徵收當時土地
    法第219條之規定，又當時的土地法第219條，未設有請求權
    時效之規定，故不應類推適用民法買回之規定，而應類推適
    用民法一般請求權15年時效之規定云云，係其一己之見解，
    委無可採。(二)本件需地機關中壢市公所確未在計畫使用期限
    內開始使用，惟未如期動工使用之原因，係可歸責於原土地
    所有權人，且系爭土地現已依核准計畫使用。按土地法第21
    9條所謂不實行使用，係指無故不為使用者而言。倘由於被
    徵收者之阻撓行為，致不能實行使用者，則又當別論；而所
    謂「被徵收者之阻撓行為」，為免因部分被徵收者之阻撓行
    為，而影響整體徵收土地之實行使用，以維護公益，在解釋
    論上，土地法第219條第3項「需地機關不依照核准計畫期限
    使用被徵收土地係因可歸責於『原土地所有權人』者」，該
    「原土地所有權人」應包括「同一徵收計畫中之其他被徵收
    土地所有權人」，而不限於行使收回權之人；否則，由一部
    分被徵收人實施「可歸責之行為」，而讓其他未實施之被徵
    收人得申請收回其土地，則容易使土地徵收所興辦之事業無
    法進行，因而影響於公益。本件系爭土地於78年間即已公告
    徵收，中壢市公所擬興建公有第六公園，然12年來歷經三任
    市長，五次執行拆除，均因附近居民之抗爭而未有結果等情
    ，是以本件中壢市公所未能依徵收計畫使用期限開始使用，
    實有可歸責於原土地所有權人之事由，不符合土地法第219
    條第1項第1款申請照徵收價額收回土地之法定要件。(三)上訴
    人復主張，系爭土地上仍有私人興建之祠堂及納骨塔，有未
    依核准計畫使用之情形云云；經查，所謂系爭土地上私人興
    建之祠堂及納骨塔，實為義士祠及金爐等情，中壢市公所於
    闢建公園時，為顧及民間信仰，及安撫抗爭之居民，遂將該
    義士祠及金爐納為公園之一部分未加拆遷，已屬公園之一部
    分，且占公園比例甚微，並不生系爭土地未依徵收計畫使用
    之情事。再者，土地法第208條第9款定有明文，國家徵收私
    有土地，其目的在於增進公共利益。本件系爭土地所在之中
    壢市中正公園，長期以來係供舉辦各類市民活動之用，若准
    上訴人等所請，收回系爭土地，將影響居民權益，損及公共
    利益，其與土地法第208條所揭「增進公共利益」之規範意
    旨，亦有未合，因認被上訴人以上訴人等申請收回被徵收之
    系爭土地，已逾行使收回權之時效期間為由，不予准許，於
    法並無違誤，乃將訴願決定予以維持，駁回上訴人之訴。
五、本院查：
  (一)按62年9月6日修正之都市計畫法第83條規定：「（第1項）
    依本法規定徵收之土地，其使用期限，應依照其呈經核准之
    計畫期限辦理，不受土地法第二百十九條之限制。」「（第
    2項）不依照核准計畫期限使用者，原土地所有權人得照原
    徵收價額收回其土地。」；78年12月29日修正之土地法第21
    9條第1項規定：「私有土地經徵收後，有左列情形之一者，
    原土地所有權人得於徵收補償發給完竣屆滿一年之次日起五
    年內，向該管市、縣地政機關聲請照徵收價額收回其土地：
    一、徵收補償發給完竣屆滿一年，未依徵收計畫開始使用者
    。二、未依核准徵收原定興辦事業使用者。市、縣地政機關
    接受聲請後，經查明合於前項規定時，應層報原核准徵收機
    關核准後，通知原土地所有權人於六個月內繳清原受領之徵
    收價額，逾期視為放棄收回權。」。由上開二條文對照觀之
    ，都市計畫法第83條就都市土地徵收後，其原土地所有權人
    聲請收回土地事由之規定，係土地法第219條第1項第1款之
    特別規定；而關於阻卻收回權發生之事由，都市計畫法未為
    規定，則應適用土地法第219條之規定。亦即都市計畫法第8
    3條第1項僅就使用期限排除土地法第219條之限制，未就收
    回期間以及收回要件併予排除適用，是其期間之計算，依都
    市計畫法第83條第2項文義之當然解釋，應自核准之計畫期
    限屆滿之次日起算。
  (二)系爭土地係依都市計畫法第48條規定所為之徵收，其計畫使
    用期限為81年10月至82年12月，自應依得申請收回系爭土地
    時，即83年1月當時亦即78年12月29日修正後土地法第219條
    第1項5年請求權時效之規定，上訴人等得申請收回之期限應
    從83年1月起，起算5年，至87年12月屆滿，則其收回土地之
    請求權已因時效完成而消滅，上訴人等遲至91年3月26日始
    申請收回系爭土地，自已逾申請收回之法定期限，而不得再
    申請收回，本件適用法令，尚無違反法律不溯及既往原則。
    原判決因之認原處分及訴願決定駁回上訴人之申請，均無不
    合，乃予以維持，核無違誤，且原判決已於理由中就上訴人
    之主張何以不足採，詳予論述，上訴意旨謂：都市計畫法第
    83條第2項並無規定其請求權之消滅時效期間，縱然依土地
    徵收條例第61條規定而適用都市計畫法第83條及其普通法即
    徵收當時78年5月2日之土地法第219條規定，亦無規定消滅
    時效期間，及上訴人雖在91年方向主管機關聲請收回，依法
    律不溯及既往原則，仍應適用78年8月10日徵收補償費發放
    完竣時之舊土地法第219條（並無5年內應行使收回權之規定
    ），不能因78年12月29日修正之新土地法第219條規定需在5
    年內行使收回權，而剝奪上訴人實體法上之權益等，上訴人
    業已於原審提出主張，然原判決對上述主張未予置理，顯有
    判決不備理由之違背法令等語，自非可採。
  (三)上訴人等請求收回土地之權利既已因時效完成而消滅，則系
    爭土地需地機關中壢市公所未在計畫使用期限內開始使用，
    其未如期動工使用之原因，是否可歸責於原土地所有權人，
    該「原土地所有權人」應否包括「同一徵收計畫中之其他被
    徵收土地所有權人」，而不限於行使收回權之人，以及收回
    系爭土地，是否將影響居民權益，損及公共利益等情，即無
    再予審究之必要。上訴意旨雖復主張其他一部分被徵收人實
    施抗爭，與上訴人毫無關係，如由上訴人承擔「可歸責之行
    為」，不符合公平正義，除非能證明上訴人與實施抗爭之人
    有勾結，原判決謂「因可歸責於『原土地所有權人』」，應
    包括「同一徵收計畫中之其他被徵收土地所有權人」，而不
    限於行使收回權人，應有判決適用法規不當之違背法令。又
    中壢市公所提出之新聞檢索資料乃90年7月18日之新聞，然
    被上訴人應於81年10月至82年12月計畫期限內施工使用完成
    ，當時並無抗爭之事，被上訴人違法並未施工完成計畫，此
    點原判決未盡調查證據之能事而有判決未適用法規之違法；
    再者，系爭公園廣達2公頃，各類市民活動僅使用公園一小
    部分，上訴人欲收回面積僅200多坪，且於公園邊緣不損及
    公共利益，原審法院未履勘現場，片面採信參加人之主張，
    顯有判決不適用法規之違法等語，惟原判決此部分之贅論，
    並不影響本件判決結果，併予敘明。
  (四)從而，原判決所適用之法規與該案應適用之現行法規並無違
    背，與解釋判例，亦無牴觸，並無所謂原判決有違背法令之
    情形。上訴人對於業經原判決詳予論述不採之事由再予爭執
    ，核屬法律上見解之歧異，要難謂為原判決有違背法令之情
    形。上訴論旨，仍執前詞，指摘原判決違背法令，求予廢棄
    ，為無理由，應予駁回。
六、據上論結，本件上訴為無理由。依行政訴訟法第255條第1項
    、第98條第1項前段、第104條、民事訴訟法第85條第1項前
    段，判決如主文。
中    華    民    國    97    年    12    月    18    日
                    最高行政法院第五庭
                        審判長法官  劉  鑫  楨
                              法官  帥  嘉  寶
                              法官  黃  淑  玲
                              法官  吳  慧  娟
                              法官  曹  瑞  卿
以  上  正  本  證  明  與  原  本  無  異
中    華    民    國    97    年    12    月    18    日
                              書記官  王  史  民


司法院資訊處製作；財團法人民間司法改革基金會備份。
